【裁判字號】    92,上訴,3189
【裁判日期】    921204
【裁判案由】    護照條例等
【裁判全文】
臺灣高等法院刑事判決                          九十二年度上訴字第三一八九號
    上  訴  人  臺灣臺北地方法院檢察署檢察官
    被      告  甲○○
右上訴人因被告違反
Ｏ號，中華民國九十二年七月二十五日第一審判決（起訴案號：臺灣臺北地方法院檢
察署九十一年度偵緝字第四五一號）提起上訴，本院判決如左：
    主  文
原判決撤銷。
甲○○共同行使變造
科罰金，以參百元折算壹日。
    事  實
一、甲○○前曾違反麻醉藥品管理條例、藥事法、肅清煙毒條例等案件，分別經臺灣
    宜蘭地方法院判處有期徒刑七月、八月、三年四月確定，於民國（下同）八十七
    年八月十八日縮刑假釋出監，嗣因假釋期滿未經撤銷假釋而執行完畢（縮刑假釋
    期滿日期為八十九年十月二十九日）。詎仍不知悔改，明知其乾姐周美鳳以每人
    美金一萬元之代價，將向陳春長、許義成價購所得之國民
    之大陸地區人民陳定建、陳偉二人照片之方式變造陳春長、許義成二人之國民身
    分證，嗣即將相關證件資料委由綽號「小施」者交由不知情之台北市不詳旅行業
    者持往外交部領事事務局（下稱領事事務局）代為辦理補發陳春長、許義成二人
    之中華民國
    鳳允予報酬，即與周美鳳（業經檢察官另行偵查起訴）共同基於犯意聯絡，於九
    十年五月七日陪同陳定建、陳偉二人，自宜蘭縣頭城鎮搭乘火車，於上午七時許
    至台北縣樹林火車站，與周美鳳會合後，周美鳳與甲○○遂偕同陳定建、陳偉二
    人，共同持渠等以申請補發方法變造所得「陳春長」之中華民國
    午十二時許，前往台北市○○區○○路三段一三四巷七號之美國在台協會欲辦理
    赴美簽證，惟因「小施」尚未將申請補發變造所得之「許義成」中華民國
    至該址，甲○○與陳偉二人即在外等候，周美鳳則先行帶陳定建攜變造之「陳春
    長」中華民國
    、周美鳳共同基於偽造署押之概括犯意聯絡，由陳定建先在陳春長之
    陳春長之署押，繼而在美國在台協會提供之申請表格上偽造陳春長之署押，足以
    生損害於外交部對
    國在台協會人員發覺陳定建所持有「陳春長」之國民
    逮捕周美鳳、陳定建、陳偉等人而查獲上情，甲○○則趁隙逃逸。
二、案經臺灣臺北地方法院檢察署檢察官簽分偵辦。
    理  由
一、按以自己共同犯罪之意思，參與實施犯罪構成要件以外之行為，或以自己共同犯
    罪之意思，事先同謀，而由其中一部分人實施犯罪之行為者，均為共同正犯，此
    有大法官會議解釋第一Ｏ九號可參。復按以自己犯罪之意思而參與，其所參與者
    雖非犯罪構成要件之行為，仍無解於共同正犯之罪責。而共同正犯之意思聯絡，
    不限於事前有所協議，其於行為當時，基於相互之認識，以共同犯罪之意思參與
    者，亦無礙於共同正犯之成立。最高法院著有六十六年台上字第二五二七號判例
    、七十三年台上字第一八八六號判例可參，核先敘明。
二、訊據被告甲○○固不否認因周美鳳應允給予報酬而於案發當日陪同大陸地區男子
    陳定建、陳偉二人，自宜蘭縣頭城鎮搭乘火車至台北縣樹林火車站與周美鳳會合
    後，並與周美鳳偕同陳定建、陳偉共同持「陳春長」之中華民國
    午十二時許前往美國在台協會欲辦理赴美簽證，並知悉周美鳳係人蛇集團成員等
    情，惟辯稱：這件事伊完全不知情，是他們要上來台北辦簽證的前一天晚上，周
    美鳳打電話給伊要伊幫忙，因平常伊家住很多人，伊已經不悅了，才說有酬勞才
    幫忙，且伊雖有陪陳偉在外面等，但伊很早就走了，不知道之後發生的事云云（
    見本院卷第四七頁、第四八頁）。惟查：
  (一)據證人周美鳳於原審調查中證稱：伊於九十年五月六日晚上從台北打電話給被告
    ，拜託被告將大陸偷渡客帶上來，並有告知被告是用變造的
    被告亦在場表示無意見等語（見原審卷第四八頁、第五三頁）；且參證人周美鳳
    於偵查中、原審調查中證稱：甲○○離去時有留紙條叫大陸客交給伊，其上說因
    「小施」發生車禍，他要去醫院跟「小施」拿大陸客的
    的
    知情等語（見九十一年偵緝字第四五一號卷第二七頁反面、原審卷第四九頁、第
    五十頁），雖證人周美鳳嗣於原審調查中復證稱：伊請被告帶領偷渡客到樹林火
    車站與伊會合，再到美國在台協會，但伊沒有請被告陪同大陸偷渡客赴美國在台
    協會辦理簽證，係由伊自己帶大陸偷渡客辦理簽證，被告並未參與變造
    申請
    之常情，證人周美鳳於偵訊時之證述，距事實發生之時較近，記憶當更為清晰，
    且較少權衡利害得失、受他人干預，比之事後翻異之言，理應更為可採，在無其
    他事證可證明渠等事後翻異之言，與事實更為相符外，自不得任意捨棄渠等初供
    不採，是渠於嗣後翻異之言，核為迴護被告之詞，尚難採為對被告有利之認定。
  (二)再依周美鳳另案之聲請書中稱：陳定建、陳偉所居住的房屋係被告所找的等語（
    見九十年度偵字第九九Ｏ六號影印卷第十四頁），則被告對該犯罪計劃之涉入程
    度非淺，應可認定。且大陸地區人民陳定建、陳偉係由被告單獨自宜蘭帶往台北
    與周美鳳會合，碰面後復一同前往美國在台協會，並於周美鳳帶陳定建進入辦簽
    證時，聽從周美鳳之指示負責看住陳偉防其亂跑，並代周美鳳接聽可能由代辦護
    照之「小施」打來之電話，更於嗣後留下一張書寫：「小施打電話來，叫我去拿
    證人周美鳳於原審調查中證述明確（見原審卷第四六頁、第五十頁），則被告顯
    與「小施」熟識，且被告未告知周美鳳即自行前往拿
    周美鳳之指示而已，更係對犯罪計劃中的下一部為何有相當程度的了解與自主權
    甚明。
  (三)雖被告於偵查及原審調查中辯稱：伊於查獲當時突然離去，並非去找「小施」拿
    第十二頁反面、第二三頁反面），惟宜蘭與台北相距非近，被告倘真有急事要離
    去，並無急如星火而無暇進入美國在台協會告知周美鳳之理，再以證人周美鳳於
    偵查、原審調查中均證稱：在伊進入在台協會之前，「小施」有打電話給伊，稱
    他出車禍，在某個醫院‧‧等語（見九十年度偵字第九九Ｏ六號影印卷第二九頁
    、原審卷第五一頁），是足見所謂出車禍者並非被告的妹妹，而是「小施」，則
    被告移花接木飾辭之目的何在，已昭然若揭。
  (四)再者，被告對周美鳳是否允以報酬一事，先係於偵查中供稱：沒有報酬云云（見
    九十一年度偵緝字第四五一號卷第十二頁反面），後又於偵查中供稱：周美鳳是
    有說要給伊錢，只是伊沒放在心上云云（見同上卷第二三頁反面）；嗣後於原審
    調查中復供稱：周美鳳有說要給伊報酬，但伊婉拒報酬，同意幫忙云云（見原審
    卷第十九頁），但於其後之原審審理中卻又改稱：伊確實是因周美鳳要給伊報酬
    ，所以伊才帶二名偷渡客至台北與周美鳳會合等語（見同上卷第五五頁）；而於
    本院調查中則稱：伊有跟周美鳳說她又沒給伊錢，伊為何要幫忙等語（見本院卷
    第四七頁），言下之意係該報酬是被告向周美鳳所要求的，則關於是否有得報酬
    一事，雖非認定被告與周美鳳是否為共同正犯之必要之點，惟被告閃躲其辭，其
    意在臨訟卸責甚明。綜上所述，被告與周美鳳間有犯意聯絡、犯行分擔，為共同
    正犯至明。
三、核被告所為，係犯
    申請
    實欄所載之科刑執行情形，有本院被告全國前案紀錄表在卷可稽，其於受有期徒
    刑之執行完畢後，五年內再犯有期徒刑以上之本罪，為累犯，應依刑法第四十七
    條規定加重其刑。原審未查，遽為無罪之諭知，應有未洽，檢察官上訴意旨指摘
    原判決不當，非無理由，應由本院將原判決撤銷改判。爰審酌被告為圖私利，時
    值青年，竟不思以正當途徑獲取金錢，且犯後猶飾詞狡辯，不知悔悟等一切情狀
    ，量處如主文第二項所示之刑，以示懲儆，併諭知易科罰金之折算標準。
四、公訴意旨另以：被告另與周美鳳共同犯有刑法第二百十四條使公務員登載不實罪
    嫌云云。惟查：被告於周美鳳變造陳春長、許義成二人之國民
    關證件資料委由綽號「小施」者交由不知情之台北市不詳旅行業者持往外交部領
    事事務局（下稱領事事務局）代為辦理補發陳春長、許義成二人之中華民國
    部分犯行，並查無有何被告與該犯罪集團有犯意聯絡、行為分擔之證據，尚難遽
    認被告有此部分犯行，本應對此部分起訴事實為無罪之判決，惟公訴人認此部分
    與前開有罪部分有連續犯之裁判上一罪關係，對此部分爰不另為無罪之諭知。
據上論斷，應依刑事訴訟法第三百六十九條第一項前段、第三百六十四條、第二百九
十九條第一項前段，
十八條、第四十七條、第四十一條第一項前段、罰金罰鍰提高標準條例第一條前段、
第二條，判決如主文。
本案經檢察官陳維練到庭執行職務。
中      華      民      國    九十二    年     十二     月      四      日
                              臺灣高等法院刑事第一庭
                                  審判長法  官  李  相  助
                                        法  官  黃  聰  明
                                        法  官  魏  新  國
右正本證明與原本無異。
如不服本判決，應於收受送達後十日內向本院提出上訴書狀，其未敘述上訴之理由者
並得於提起上訴後十日內向本院補提理由書（均須按他造當事人之人數附繕本）。
                                        書記官  賴  淑  真
中      華      民      國    九十二    年     十二     月     十一     日
附錄本案論罪科刑法條全文：
護照條例第二十三條第一項
偽造、變造國民身分證以供申請護照，足以生損害於公眾或他人者，處五年以下有期
徒刑、拘役或科或併科新臺幣五十萬元以下之罰金。
護照條例第二十三條第二項
行使前項文書者，亦同。


司法院資訊處製作；財團法人民間司法改革基金會備份。
